【裁判字號】    95,訴,3827
【裁判日期】    970130
【裁判案由】    偽造文書
【裁判全文】
臺灣高雄地方法院刑事判決            95年度訴字第3827號
公  訴  人  臺灣高雄地方法院檢察署檢察官
被      告  丙○○
上列被告因偽造文書案件，經檢察官提起公訴（95年度偵字第20
734 號），本院判決如下：
    主  文
丙○○無罪。
    事  實
一、公訴意旨略以：被告丙○○與告訴人乙○○係兄弟關係，其
    明知未得乙○○之同意，竟於民國95年2 月6 日，在其所書
    寫之檢舉書、信封上偽簽「乙○○」之署名，並偽造乙○○
    之印章，蓋用「乙○○」之印文，以乙○○之名義，偽造檢
    舉書及信封，並寄送予財政部臺灣省南區國稅局（下稱南區
    國稅局）以行使之。嗣乙○○於95年3 月間，收到南區國稅
    局及財政部臺灣省南區國稅局國岡山稽徵所（下稱岡山稽徵
    所）來函回覆上開檢舉信函，經乙○○向岡山稽徵所查證，
    始知上情，因認被告丙○○涉犯刑法第216 條、第210 條之
    行使偽造私文書罪嫌。
二、按犯罪事實應依證據認定之，無證據不得認定犯罪事實；又
    不能證明被告犯罪者，應諭知無罪之判決，刑事訴訟法第15
    4 條第2 項、第301 條第1 項分別定有明文。次按，認定犯
    罪事實所憑之證據，雖不以直接證據為限，間接證據亦包括
    在內，然而無論直接證據或間接證據，其為訴訟上之證明，
    須於通常一般之人均不致有所懷疑，而得確信其為真實之程
    度者，始得據為有罪之認定，倘其證明尚未達到此一程度，
    而有合理之懷疑存在，無從使事實審法院得有罪之確信時，
    即應為被告無罪之判決（最高法院76年台上字第4986號判例
    參照）。又告訴人之告訴，係以使被告受刑事訴追為目的，
    是其陳述是否與事實相符，仍應調查其他證據以資審認（最
    高法院52年台上字第1300號判例意旨參照）。
三、證據能力方面
    被告以外之人於審判外之陳述，雖不符前4條之規定，而經
    當事人於審判程序同意作為證據，法院審酌該言詞陳述或書
    面陳述作成時之情況，認為適當者，亦得作為證據，刑事訴
    訟法第159 條之5 第1 項定有明文。本件被告及檢察官對於
    本院所引用審判外陳述之證據，均同意作為本案證據使用，
    本院審酌各該證據作成之情況，並無不法取供等非任意性情
    況，認為適當，依刑事訴訟法第159 條之5 第1 項之規定，
    均援引作為證據。
四、實體部分
    本件公訴人認被告涉犯行使偽造私文書罪嫌，無非係以告訴
    人之指訴、檢舉書、信封及被告坦承有書寫協議書等為其主
    要論據。訊據被告固坦承於上開時、地書寫檢舉書之內容，
    與在檢舉書、信封上簽告訴人之署名之事實，惟堅決否認有
    何行使偽造私文書之犯行，辯稱：檢舉書之內容及檢舉書、
    信封上之告訴人之署名，均係告訴人授權伊寫的，蓋在檢舉
    書上之印文則係告訴人蓋用等語。經查：
(一)、查被告於95年2 月6 日書寫檢舉書及在檢舉書、信封上簽告
    訴人之署名，寄送至南區國稅局。南區國稅局於95年2 月8
    日發函回覆表示已受理該檢舉事件，轉交由岡山稽徵所調查
    認無檢舉書指摘之違章漏稅情形，岡山稽徵所乃依該檢舉書
    及信封所載之地址，於同年3 月6 日將調查結果函寄至高雄
    縣岡山鎮○○里○○○街255 號，由證人丁○○收取，因該
    函收件人為告訴人，嗣告訴人乃經由郵局人員轉交取得該回
    函等事實，業經被告自承無誤，核與告訴人證述之情節相符
    ，復有南區國稅局95年2 月8 日南區國稅審三字第09500038
    46號函及公文封、岡山稽徵所95年3 月6 日南區國稅岡山一
    字第00000000004 號函、公文封、信封及回執單附卷可稽（
    詳偵卷第10頁至第11頁；本院卷第91頁），此部分事實，應
    堪認定。
(二)、次查，告訴人於95年3 月16日以被告冒用其名義偽造檢舉書
    ，向高雄縣政府警察局岡山分局前峰派出所對被告提起偽造
    文書之告訴，嗣經高雄縣政府警察局岡山分局前峰派出所向
    岡山稽徵所調閱檢舉書，因該檢舉書為機密文件須經司法機
    關發文始能調閱，致無法深入調查，始將該案移送臺灣高雄
    地方法院檢察署偵辦，經由臺灣高雄地方法院檢察署於95年
    8 月21日向南區國稅局請求提供檢舉書正本，嗣南區國稅局
    於95年8 月29日將該檢舉書正本及所附之土地登記簿謄本函
    送該署，此有員警職務報告、臺灣高雄地方法院檢察署95年
    8 月21日雄檢博水95偵20734 號函及南區國稅局95年8 月29
    日南區國稅審三字第0950025921號函附卷可參（詳偵卷第2
    頁至第4 頁、第35頁至第39頁），此部分事實，亦堪以認定
    。
(三)、觀諸該檢舉書之內容：係以告訴人為檢舉人，檢舉坐落高雄
    縣岡山鎮○○○段415 地號之農地申請起造農舍，任意擴建
    建物，已逾原使用執照面積之範圍；及5 年內，未依規定作
    農業使用，有逃漏稅捐之事實，並附有該地號之土地登記簿
    謄本1 份（詳偵卷第37頁至第38頁），檢舉人地址記載為高
    雄縣岡山鎮○○○街255 號，而信封上載明「乙○○寄」及
    地址為「高雄縣岡山鎮○○里○○○街255 號」等語。惟該
    住址為證人丁○○之住址，均與被告無涉，顯見被告無法收
    取該檢舉書之相關回函，亦無可避免告訴人得以獲悉被冒用
    名義為冒名檢舉人，經核與一般犯罪者，儘量隱藏其犯行之
    情形有異。再者，南區國稅局受理檢舉案件處理流程，係依
    財政部頒定各級稽徵機關處理違章漏稅及檢舉案件作業要點
    第14點之規定，匿名或未具真實姓名、地址或經查明身份不
    實者，得不予處理，但檢舉內容具體者，仍應予以調查，是
    尚非以具名檢舉為必要，有南區國稅局96年9 月26日南區國
    稅審三字第09 60029094A號函附卷可參（詳本院卷第138 頁
    至139 頁），足見被告在書寫該檢舉書時，僅須檢舉內容具
    體，主管機關依上開規定應予受理，被告實無須冒告訴人名
    義檢舉之必要。再佐以被告與告訴人彼此間訴訟不斷，業經
    告訴人自承在卷，被告要無以告訴人名義偽造檢舉書寄送至
    證人丁○○住處，徙增遭告訴人察覺對其提起告訴之風險，
    凡此皆難認被告有冒用告訴人書寫檢舉書之必要及動機。
(四)、告訴人指訴並未授權被告書寫檢舉書之內容，與在檢舉書、
    信封上簽署名及蓋印云云。經查：
１、告訴人證稱：伊經由郵局人員向證人丁○○取回南區國稅局
    95年2月8日南區國稅審三字第0950003846號函信封後，開啟
    該信封後即發現檢舉信云云，與南區國稅局於95年2月8日回
    覆僅表示已受理該檢舉事件，該函並未附有該檢舉書之相關
    資料，不相符合。告訴人復又證稱：曾至岡山稽徵所閱覽檢
    舉書等語，然岡山稽徵所未曾受理證人乙○○於95年2 月間
    調閱95年2 月8 日南區國稅審三字第0950003846號函所示檢
    舉書之申請，亦未曾提供相關資料，此有岡山稽徵所96年11
    月13日南區國稅岡山一字第09600418 66 號函附卷可參（詳
    本院卷第180 頁）。參諸前揭員警職務報告載明前受理告訴
    人對被告提出偽造文書告訴案件，經向岡山稽徵所調閱檢舉
    信，因檢舉信是為機密文件須由司法機關發文始能調閱，而
    無法調閱，已如前述。佐以各級稽徵機關處理違章漏稅及檢
    舉案件作業要點第9 點之規定，承辦違章漏稅及檢舉案件人
    員，對檢舉人姓名及檢舉事項，應嚴守秘密，違者應予嚴處
    ，顯見稅稽徵機關處理違章漏稅及檢舉案件除經司法機關調
    閱檢舉資料外，對於檢舉人姓名及檢舉事項，應嚴守秘密，
    任何人均不能調閱，且南區國稅局於95年2 月8 日回覆表示
    該檢舉事件，交由岡山稽徵所處理，已明確表示注意保密規
    定（詳偵卷第11頁），則岡山稽徵所回覆並未曾受理告訴人
    調閱文件之申請，亦未曾提供相關資料之事，應屬可信，則
    告訴人證稱：曾至岡山稽徵所閱覽檢舉書等語，亦與事實不
    符，不足採信。
２、次查，告訴人雖證稱：因伊收到岡山稽徵所回函後，至岡山
    地政事務所，依登記簿申請書，知悉證人丁○○於95年1 月
    26 日 申領高雄縣岡山鎮○○○段415 地號土地登記簿謄本
    云云（詳本院卷第222 頁至第223 頁），然告訴人對該查證
    過程於警詢、偵訊亦未有何隻字片語，迄至於審判中始證述
    該段查證過程，則告訴人旨揭之證詞，顯有可疑。告訴人證
    稱：伊曾至岡山地政事務所，依登記簿申請書，知悉證人丁○○於95年1 月26日申領高雄縣岡山鎮○○○段415 地號土
    地登記簿謄本云云，參諸高雄縣岡山鎮○○○段415 地號土
    地登記簿謄本於95年1 月26日申請書因並未歸檔，致無從提
    供何人申請之資料供本院佐證等事實，有高雄縣岡山地政事
    務所96年11月13日岡所一字第0960011605號附卷可參（詳本
    院卷第154 頁），故告訴人所述在岡山地政事務所閱覽登記
    簿云云，顯與事實不符，無法採信。
３、又查，告訴人所收受之南區國稅局95年2月8日南區國稅審三
    字第0950003846號函並未附有檢舉書之相關資料，復未向岡
    山稽徵所函調相關檢舉書之資料，佐以檢舉書為機密文件，
    須司法機關公文始能調閱，經由臺灣高雄地方法院檢察署調
    閱後，南區國稅局於95年8 月29日將該檢舉書正本及所附之
    土地登記簿謄本寄予臺灣高雄地方法院檢察署，已如前述，
    則告訴人於95年3 月16日提起本案偽造文書之告訴時，本案
    尚無檢舉書之相關資料，告訴人對於檢舉書之記載內容、筆
    跡及所附文件，應無法知悉，然其於警詢、偵查及本院均指
    稱表示看到該檢舉書之筆跡，而知悉係被告所書寫，及知悉
    該檢舉書附有高雄縣岡山鎮○○○段415 地號之土地登記簿
    謄本，此可從告訴人提起告訴後於95年8 月15日請求臺灣高
    雄地方法院檢察署向岡山地政事務所函調申領坐落於高雄縣
    岡山鎮○○○段415 地號土地登記簿謄本之申領資料可證（
    詳偵卷第21頁），足見告訴人對於檢舉書之內容，於尚未調
    閱檢舉書提起告訴前，應知之甚詳。
４、告訴人固於本院證稱：本案檢舉目的係為了獎金云云。然經
    公訴人詰問告訴人：「依一般常理，檢舉人為得獎金應該是
    用自己的姓名及住址才有辦法收得到檢舉獎金，為何檢舉人
    要以你的名義檢舉？」時，告訴人答：「庭呈國稅局回函及
    信封影本各一件，我懷疑這是有人偽造國稅局的通知，將這
    份文件寄給被檢舉人蔡金國，導致他誤以為是我檢舉的。我
    懷疑是被告寫的，但是沒有證據，以我的名義檢舉的原因是
    因為我爸爸說我都在檢舉別人‧‧‧。」云云（詳本院卷第
    165 頁至第166 頁），並提出南區國稅局國95年8 月10日南
    區國稅字第0950008835號函（詳本院卷第171 頁至第172 頁
    ），而經被告詰問告訴人：「為何告訴人會有財政部南區國
    稅局0950008835號函？」，告訴人答：「這是被檢舉人蔡金
    國的母親拿給我的。」云云，然經本院向南區國稅局函詢該
    局095000 8835 號函是否屬實，經該局回覆：依該函字體、
    發文日期、發文字號、簽字章可知該函非由南區國稅局所製
    發，有該局96年11月19日南區國稅審三字第096003 5324 號
    附卷可參（詳本院卷第182 頁至第183 頁），足見告訴人於
    本院審理中提出之南區國稅局95年8 月10日南區國稅字第09
    50008835號之函係屬偽造之事實，則被告提出該偽造之南區
    國稅局函文，並稱係被檢舉人蔡金國之母親所交付，藉以掩
    蓋其是否知悉檢舉一事，益見告訴人對於檢舉書之內容，早
    已了然於胸。
(四)、告訴人既於95年3 月16日提起本案偽造文書告訴前，已知悉
    該檢舉書內容為檢舉高雄縣岡山鎮○○○段415 地號之農地
    ，未依規定作農業使用涉嫌逃漏稅捐，且係被告之筆跡（詳
    偵卷第3 頁至第4 頁），並附有高雄縣岡山鎮○○○段415
    地號土地登記簿謄本（詳偵卷第21頁），佐以告訴人所收受
    之南區國稅局95年2 月8 日南區國稅審三字第0950003846號
    函並未附有檢舉書之相關資料，復未向岡山稽徵所函調相關
    檢舉書之資料，該檢舉書為機密文件，須司法機關公文始能
    調閱，已如前述。其應無法知悉該檢舉書上蓋有其印文，告
    訴人卻於本院證稱知悉檢舉書上蓋有其印文（詳本院卷第16
    5 頁），再觀之該檢舉書內容具體真實，被告自可以其名義
    檢舉即可，獲取檢舉獎金，實毋須以告訴人名義，甚至以匿
    名檢舉之方式，主管機關亦有受理之可能，顯見檢舉書內容
    係告訴人提供予被告書寫之事實，從而被告辯稱該檢舉書內
    容及檢舉書、信封上之告訴人署名均係告訴人授權所書寫，
    蓋在檢舉書上印文係告訴人蓋用等語，並非無據。再參諸南
    區國稅局寄送南區國稅局95年2 月8 日南區國稅審三字第
    0950003846號函正本之地址為高雄縣岡山鎮○○○街255 號
    ，收文者為告訴人，有該局公文封附卷可稽（詳偵查卷第11
    頁背面），該函之正本原係先由證人丁○○於95年2 月13
    日收取，告訴人乃經由郵局轉交於同年月15日取得該函正本
    ，業經告訴人證述無訛（詳本院卷第221 頁），足認該函之
    正本係由告訴人於95年2 月15日收受無訛，斯時告訴人察覺
    被冒名檢舉時，理應向南區國稅局查證及反應，並報警處理
    ，然實際上告訴人並未南區國稅局查證，反而將該函影本交
    予被告，此可從被告於本案尚未起訴前，無法閱覽卷證資料
    前，於偵查中持有該函影本（詳偵卷第65頁），經與告訴人
    所提出之南區國稅局函影本互核後一致可證（詳偵卷第11頁
    ），衡情檢舉他人違法之事情，為免徒增困擾，殊無讓他人
    知悉檢舉之事，而告訴人交付該函予被告目的，應係告知被
    告前授權其書寫檢舉書一事南區國稅區已受理，倘被告確係
    未得告訴人授權而以其名義檢舉，何須將該函交付予被告，
    而有所聯繫，益見告訴人事前確實有授權被告以其名義書寫
    檢舉書，堪予認定。據此，被告於95年2 月6 日以告訴人名
    義書寫檢舉書，該檢舉書及信封上之告訴人署名，均係得告
    訴人之授權所為甚明，且檢舉書上印文係告訴人蓋用，自與
    偽造文書之構成要件有間，尚難課以偽造私文書罪。
五、
    按刑法上之偽造文書罪，本有有形偽造（形式偽造）與無形
    偽造（實質偽造）之分，前者指無製作權人冒用他人名義而
    作成文書，後者則指文書之內容虛偽，惟名義人與製作人一
    致，除刑法第213 條、第215 條外，以處罰無形偽造為限。
    惟偽造文書罪既保護文書之公共信用，則作成名義出於虛偽
    ，如內容為真實，且無足以生損害於公眾或他人，仍不成立
    偽造文書罪（最高法院87年度台非字第351 號判決意旨參照
    ）。經查，檢舉書檢舉高雄縣岡山鎮○○○段415 地號土地
    有農地未供農業使用之事實，經現場勘查結果，坐落之建物
    部分面積23平方公尺經高雄縣政府95年1 月16日（95）高縣
    建使字第00247 號核發使用執照，未合法使用面積為116.80
    平方公尺，依土地稅法第14條規定，案外人蔡龍群等2 人部
    分持分面積58.4平方公尺，經稅捐稽徵處岡山分處於95年改
    課地價稅在案；及檢舉贈與人蔡文明90年度贈與上揭土地，
    違規未作農業使用情事，稅捐稽徵處岡山分處依法補徵贈與
    稅在案，此有稅捐稽徵處岡山分處96年10月4 日岡稅分土字
    第0968 521323 號函及岡山稽徵所95年10月25日南區國稅岡
    山一字第0950017411號附卷可參（詳本院卷第148 頁及第19
    5 頁），核與檢舉書所載：坐落高雄縣岡山鎮○○○段415
    地號之農地建物實際使用之面積，已逾原使用執照之範圍，
    及未依規定作農業使用，有任意擴建逃漏稅之內容相符，足
    見檢舉書之內容具體真實，參酌上開說明，並無足以生損害
    於公眾或他人之虞，自與偽造文書構成要件有間，而難遽以
    行使偽造文書罪責相繩。至於財政部臺灣省南區國稅局岡山
    稽徵所95年3 月6 日南區國稅岡山一字00000000004 號函所
    載經調查結果並無違章漏稅等語，與本院所認定之事實不符
    ，尚不足為被告不利之認定，附此敘明。
六、綜上所述，告訴人所述有諸多與事證不符之處，更乏其他積
    極證據憑認其指訴內容屬實，自不能僅憑告訴人之指述，而
    認被告有行使偽造私文書之行為，亦無積極證據足證被告於
    檢舉書、信封上偽簽告訴人之署名及蓋印，以告訴人之名義
    ，偽造檢舉書及信封，寄送予南區國稅局以行使之情事。再
    者，被告所書寫之檢舉書，客觀上亦未足生損害於公眾或他
    人，是以被告所為，難認構成刑法第216 條、第21 0條之行
    使偽造私文書罪。此外，復無其他積極證據，足資證明被告
    涉犯公訴人所指之犯行。本件既不能證明被告犯罪，自應為
    被告無罪判決之諭知。
七、告訴人既授權被告書寫檢舉書、並親自蓋用其印文後，竟另
    行提起偽造文書告訴；另於本院審理中提出偽造之南區國稅
    局95年8 月10日南區國稅字第09 50008835 號函，俱如前述
    。其是否涉及誣告、偽證及行使偽造公文書罪嫌，應移請台
    灣高雄地方法院檢察署偵查卓處，附此敘明。
據上論斷，應依刑事訴訟法第301 條第1 項，判決如主文。
本案經檢察官甲○○到庭執行職務。
中    華    民    國    97    年    1     月    30    日
                刑事第十六庭  審判長法  官  李代昌
                                    法  官  周宛瑩
                                    法  官  文昌
以上正本證明與原本無異。
如不服本判決應於收受本判決後10日內向本院提出上訴書狀，並
應敘述具體理由，如未敘述上訴理由者，應於上訴期間屆滿後20
日內補提理由書狀於本院（均須按他造當事人之人數附繕本）「
切勿逕送上級法院」。
中    華    民    國    97    年    1     月    30    日
                                    書記官   吳良美


司法院資訊處製作；財團法人民間司法改革基金會備份。
